【裁判字號】    97,易,1285
【裁判日期】    980227
【裁判案由】    詐欺
【裁判全文】
臺灣高雄地方法院刑事判決              97年度易字第1285號
公  訴  人  臺灣高雄地方法院檢察署檢察官
被      告  乙○○
                      號
上列被告因詐欺案件，經檢察官提起公訴（97年度偵字第20989
號），本院判決如下：
    主  文
乙○○幫助犯詐欺取財罪，處有期徒刑參月，如易科罰金，以新
臺幣壹仟元折算壹日。
    事  實
一、乙○○在預見提供行動電話SIM 卡給陌生人使用，有可能遭
    該人及其所屬之詐騙集團不法利用，以遂行詐欺取財之目的
    ，竟仍以縱有人持其行動電話SIM 卡作為詐欺取財之犯罪或
    犯罪聯絡工具，亦不違背其本意之幫助詐欺取財故意，於不
    詳時間、地點，將其於民國96年8 月23日向遠傳電信股份有
    限公司（下稱遠傳公司）所申請之行動電話號碼0000000000
    號SIM 卡1 張，及於同年月24日向和信電信股份有限公司（
    下稱和信公司）所申請之行動電話號碼0000000000號SIM 卡
    1 張，一併提供予某姓名、年籍不詳之成年人使用。嗣該姓
    名、年籍不詳之成年人取得乙○○上開行動電話門號後，竟
    各基於意圖為自己不法所有之犯意，分別於：
  (一)於96年9 月11日下午3 時許，以上開0000000000號行動電話
    門號撥打丙○○所使用之0000000000號行動電話門號，佯稱
    係其同學吳綺睿急需用錢云云，致丙○○不疑有詐而陷於錯
    誤，依其指示於翌日上午9 時許，前往臺南市○○路上之合
    作金庫銀行，操作ATM 匯款新臺幣（下同）3 萬元至臺中市
    第二信用合作社00000000000000號帳戶內，隨即遭該不詳人
    士提領一空。
  (二)另於96年9 月12日下午3 時許，以上開0000000000號行動電
    話門號撥打甲○○所使用之0000000000號門號，佯稱係其同
    學吳伯聖需錢週轉票款云云，致甲○○不疑有詐而陷於錯誤
    ，依其指示匯款3 萬元至三峽中山郵局00000000000000號帳
    戶內，隨即遭該不詳人士提領一空。
  (三)嗣丙○○、甲○○發現有異，始悉受騙，報警循線查獲上情
    。
二、案經臺中市政府警察局第五分局報告臺灣臺中地方法院檢察
    署呈請臺灣高等法院檢察署檢察長令轉臺灣高雄地方法院檢
    察署檢察官偵查起訴。
    理  由
壹、程序部分（證據能力之審查）：
    按被告以外之人於審判外之陳述，雖不符刑事訴訟法第159
    條之1 至第159 條之4 之規定，而經當事人於審判程序同意
    作為證據，法院審酌該言詞陳述或書面陳述作成時之情況，
    認為適當者，亦得為證據；當事人、代理人或辯護人於法院
    調查證據時，知有第159 第1 項不得為證據之情形，而未於
    言詞辯論終結前聲明異議者，視為有前項之同意，刑事訴訟
    法第159 條之5 定有明文。本件除上開特別具證據能力之傳
    聞證據外，其餘所援引之以下各項證據（詳後述），固有部
    分屬傳聞證據，然公訴人、被告於本院調查證據時，均知有
    前開第159 第1 項不得為證據之情形，而均表示同意做為證
    據使用（見本院審易卷第15頁），且於言詞辯論終結前，均
    未聲明異議，本院審酌該等證據作成時之狀況，並無違法取
    證之情事，且無不宜作為證據之情形，依前開說明，爰認均
    有證據能力，合先敘明。
貳、實體部分：
一、訊據被告乙○○對於其在上開時、地向遠傳公司申請門號為
    0000000000號之行動電話，及向和信公司申請門號00000000
    00號之行動電話等事實固然坦承不諱，然矢口否認有何幫助
    詐欺取財之犯行，辯稱：伊申請系爭2 支行動電話，係因為
    伊擔任台電外包商技師，在全省電廠工作，伊怕通訊不好，
    如果收訊不好，就需更換門號，伊於96年9 月3 日在高雄市
    ○○路與一心路口的「520 網咖」遭人竊取皮包，系爭2 張
    行動電話SIM 卡放在皮包內一起被偷，伊並未交給不詳人士
    使用云云。經查：
  (一)被害人丙○○、甲○○因接獲不詳人士以系爭2 支行動電話
    號碼撥打渠等所使用之行動電話門號，佯稱係其同學吳綺睿
    、吳伯聖急需用錢，致被害人2 人分別陷於錯誤，分別依該
    不詳人士之指示匯款3 萬元至其指定之上開帳戶，上開金額
    均旋即遭提領一空等事實，業據證人即被害人丙○○、甲○○於警詢中分別指述明確（見警卷第5 至7 頁），並有門號
    0000000000號及0000000000號行動電話門號雙向通聯記錄各
    1 份、反詐騙案件紀錄表2 份、丙○○合作金庫銀行帳戶存
    摺影本1 份、中國信託ATM 自動櫃員機交易明細表1 份在卷
    可稽（見警卷第11、12、14、15、17頁，偵卷第6 、8 、9
    頁），足見被害人丙○○、甲○○分別遭不詳人士以被告系
    爭2 支行動電話聯絡詐騙，而各自匯款3 萬元至該不詳人士
    所指定之上開帳戶一節，應屬實情，亦足徵被告所有系爭 2
    支行動電話門號確已遭不詳人士用以當作詐騙被害人丙○○
    、甲○○財物之犯罪聯絡工具等情，均甚為明確。
  (二)又本院質諸被告於本院審理時陳稱：伊申請系爭2 支行動電
    話，係因為伊擔任台電外包商技師，在全省電廠工作，伊怕
    通訊不好，如果收訊不好，就需更換門號，伊於96年9 月 3
    日在高雄市○○路與一心路口的「520 網咖」遭人竊取皮包
    ，系爭2 張行動電話SIM 卡放在皮包內一起被偷，伊並未交
    給不詳人士使用云云（見本院審易卷第13頁，本院卷第25頁
    ），然查被告於本院審理時另陳稱：伊約是從94年10月、11
    月間迄今都是擔任台電外包工程師等語（見本院卷第28頁）
    ，另於97年1 月28日偵查中亦供稱其現在僅有使用00000000
    00號行動電話門號等語（見偵卷第23頁），則若被告所述申
    辦系爭2 支行動係因怕電話門號通訊不好，如果收訊不好，
    就需更換門號等情為真，則被告於94年10月、11月間即開始
    擔任台電外包工程師，即有上開要求通訊品質之需求，然迄
    至96年8 月23日、24日被告始分別向遠傳公司和信公司申辦
    系爭2 支行動電話號碼，其間已有將近2 年時間之久，被告
    均未申辦其他行動電話門號以確保其所要求之通訊品質，且
    被告於上開2 張行動電話SIM 卡遺失後，迄97年1 月28日止
    亦均未申辦其他行動電話門號以確保其所要求之通訊品質，
    顯見其於本院審理時辯稱：怕通訊不好，如果收訊不好，就
    需更換門號云云，要非實情；另參以被告於警詢及偵查中均
    稱：上開2 支行動電話，1 支係要與朋友及女友聯絡之用，
    另1 支係要工作聯絡之用云云（見警卷第3 頁，偵卷第22頁
    ），然其於本院審理時復又以：伊擔任台電外包商技師，怕
    通訊不好，如果收訊不好，就需更換門號云云置辯，前後相
    互比對，可見被告供詞反覆，相互矛盾，益徵其辯詞無從令
    人採信。此外，被告於本院審理時又供稱：伊錢包在在網咖
    遺失，遺失系爭2 個們號、一些零錢及面紙等物，身份證件
    在伊身上並沒有遺失云云（見本院審易卷第13頁），然衡諸
    常理，一般人若隨時攜帶身份證件，通常均會放置於皮包之
    內，則本件被告又豈會僅遺失皮包，而恰巧身分證件均放在
    身上，此亦足以啟人疑竇。再者，依被告所言，其遺失皮包
    之時有監視錄影存證，被告亦陳稱當時看到監視錄影器拍到
    1 個年輕人拿走其皮包（見本院審易卷第13頁背面），而系
    爭2 張易付卡額度均係300 元，共計600 元（見本院卷第28
    頁），具有一定之經濟價值，則依一般常情，在監視錄影器
    已清楚拍下行竊者之影像，且所失竊之物具有一定之經濟價
    值之時，一般人均會報警處理，然本件被告非但捨此不為，
    ，更有甚者，其對於失竊之2 支手機門號亦均未向原申辦公
    司辦理止話，益見被告種種有悖常情之舉甚為明確。
  (三)按行動電話號碼係個人之私人聯絡工具，申請行動電話門號
    ，並無任何特殊之限制，因此一般人申請均極為容易而便利
    ，且得同時申辦多支行動電話使用，故除非充作犯罪聯絡之
    用，並藉此躲避警方追緝，一般正常使用之行動電話用戶，
    並無向使用他人行動電話之必要，此為一般人日常生活所熟
    知之常識，參以坊間報章雜誌及新聞媒體，對於以簡訊、電
    話等方式通知中獎或如退稅等其他類似之不法詐騙方法及該
    不法詐騙集團經常利用他人充作人頭，申請行動電話門號，
    作為犯罪聯絡之用，以隱匿渠等詐欺取財犯罪之不法行徑，
    規避檢警等執法人員之查緝，類此在社會上層出不窮之案件
    ，亦迭經報導及再三批露，而被告乃心智健全之成年人，自
    能預見將行動電話門號交付給不認識之他人，有可能遭他人
    利用為與財產有關之犯罪聯絡工具，竟仍提供給他人使用，
    亦足認被告確有幫助他人實施詐欺犯罪之不確定故意甚明。
  (四)從而，本案事證明確，被告犯行堪以認定，應依法論科。
二、按刑法上之幫助犯，係對於犯罪與正犯有共同之認識，而以
    幫助之意思，對於正犯資以助力，而未參與實施犯罪之行為
    者而言。是以，如未參與實施犯罪構成要件之行為，且係出
    於幫助之意思提供助力，即屬幫助犯，而非共同正犯。經查
    ，本案被告乙○○基於幫助詐欺之故意，提供其上開000000
    0000號及0000000000號行動電話門號給實施詐騙之不詳人士
    ，雖然使得該不詳人士基於詐欺取財之犯意，分別向被害人
    丙○○、甲○○詐取財物，並以被告所提供之上開2 支行動
    電話門號供作指定匯款之犯罪聯絡工具，規避檢警機關之追
    緝，以遂行詐欺取財之犯行，然被告提供行動電話門號供人
    使用之行為，並不等同於向被害人2 人施以欺罔之詐術行為
    ，且亦無證據證明被告有參與詐欺取財犯行之構成要件行為
    ，衡諸前揭說明，自應論以幫助犯，且被告僅有一幫助行為
    ，幫助該詐騙集團成員之詐欺犯行，依首揭說明，應僅論以
    幫助犯。
三、核被告所為，係犯刑法第30條第1 項、第339 條第1 項詐欺
    取財罪之幫助犯。被告以幫助故意，實施構成要件以外之行
    為，係幫助犯，衡諸其犯罪情節，爰依刑法第30條第2 項規
    定，減輕其刑。又因本件被告矢口否認犯罪，而無從得知被
    告交付上開2 支行動電話門號之確切情形，綜觀卷內證據資
    料，並無任何證據資料足認被告係將上開帳戶及行動電話門
    號交由不同實施詐騙之人使用，依「罪證有疑、利歸被告」
    之原則，應認為被告係1 次同時將上開2 支行動電話門號交
    由同一實施詐騙之人使用，僅論以1 個幫助詐欺取財犯行。
    爰審酌當今詐騙集團手法不斷翻新，行徑猖獗，惟為避免追
    查，均以收購手機以達其詐取財物之手法，嚴重危害人與人
    間互信基礎及社會安寧秩序，被告竟將其行動電話門號交付
    給他人，使不法之徒藉此方式，輕易於詐騙後取得財物，致
    檢警難以追緝，助長詐騙之犯罪風氣，且因而致被害人丙○○、甲○○受騙，並因而分別受有3 萬元之財產損失，被告
    行為殊不可取。另衡其犯後於本院審理時猶飾詞否認，犯後
    態度不佳，然交付予不詳詐騙集團成員之手機門號僅有2 支
    ，數量非鉅，並考量其犯罪之動機、目的、手段、所生危害
    、智識程度、生活狀況等一切情狀，量處如主文所示之刑，
    並諭知易科罰金之折算標準，以資懲儆。至被告所有供本件
    詐騙匯款使用之系爭行動電話SIM 卡2 枚，雖係被告幫助犯
    罪所用之物，惟既未扣案，且上揭行動電話門號業經警方查
    明係供詐騙匯款及犯罪聯絡所用，應遭該詐騙集團之不詳人
    士放棄使用而丟棄滅失，為免日後執行之困難，爰不另為沒
    收之宣告，附此敘明。
據上論斷，應依刑事訴訟法第299 條第1 項前段，刑法第30條、
第339 條第1 項、第41條第1 項前段，刑法施行法第1 條之1 ，
判決如主文。
中    華    民    國    98    年    2     月    27    日
                    刑事第十八庭審判長法  官 廖建瑜
                                      法  官 林裕凱
                                      法  官 陳盈吉
以上正本證明與原本無異。
如不服本判決，應於判決送達後10日內，向本院提出上訴狀。
中    華    民    國    98    年    3    月    3      日
                                      書記官  陳展榮
附錄本判決論罪科刑法條：
中華民國刑法第339條
意圖為自己或第三人不法之所有，以詐術使人將本人或第三人之
物交付者，處5 年以下有期徒刑、拘役或科或併科1,000 元以下
罰金。
以前項方法得財產上不法之利益或使第三人得之者，亦同。
前2 項之未遂犯罰之。


司法院資訊處製作；財團法人民間司法改革基金會備份。
